【裁判字號】    99,上易,1163
【裁判日期】    991109
【裁判案由】    詐欺
【裁判全文】
臺灣高等法院臺中分院刑事判決        99年度上易字第1163號
上  訴  人  臺灣臺中地方法院檢察署檢察官
被      告  甲○○
輔  佐  人
即被告之母  丙○○
選任辯護人  許智捷律師
上列上訴人因詐欺案件，不服臺灣臺中地方法院99年度易字第
194號中華民國99年7月27日第一審判決（起訴案號：臺灣臺中地
方法院檢察署98年度偵字第21381號、第23447號、第23941號、
第25921號、第26481號、第26921號），提起上訴，本院判決如
下：
    主  文
上訴駁回。
    理    由
一、公訴意旨略以：被告甲○○有聽力障礙及中度智能障礙，雖
    然理解和處理能力均較一般人為低，但辨識能力尚不致顯有
    不足，其可預見提供自己金融帳戶、提款卡及密碼供他人使
    用，可能幫助他人取得因財產犯罪所得之財物，竟基於幫助
    詐欺之犯意，於民國（下同）98年5、6月間某日，將其向兆
    豐國際商業銀行豐原分行申設之帳號000-0000000000000000
    號帳戶（原中國商業銀行與交通銀行合併，下稱兆豐銀行帳
    戶），及彰化商業銀行豐原分行帳號00000000000000號帳戶
    （下稱彰化銀行帳戶）之存摺、提款卡、密碼，交付綽號「
    偉弟」之男子（另由檢察官簽分偵辦）。嗣某詐騙集團透過
    前開「偉弟」之男子，取得被告甲○○之上揭帳戶後，而為
    以下之詐欺取財犯行：
  (一)由詐騙集團成員於98年6月21日，在某處上網至奇摩拍賣網
    站上刊載欲販售KHS折疊腳踏車之拍賣資訊，適告訴人戊○○見該拍賣資訊後，不疑有詐而陷於錯誤，網路上訂購，並
    依對方指示於同日13時42分許，在臺北縣汐止鎮之自動提款
    機，將新臺幣（下同）8000元匯款至前揭被告甲○○所開立
    之上開兆豐銀行帳戶，嗣告訴人戊○○於匯款後，再以電話
    與該不詳之成年人聯絡未果，始知受騙。
  (二)由詐騙集團成員於同年6月22日某時，在某處上網至奇摩拍
    賣網站上刊載欲販售旅行票券之拍賣資訊，適告訴人壬○○
    見該拍賣資訊後，因欲購買該旅遊票券，不疑有詐而陷於錯
    誤，上網訂購，並依對方指示於同日晚上20時許，以家中電
    腦網路ATM轉帳方式，將17490元匯款至前揭被告甲○○所開
    立之前揭彰化銀行帳戶，嗣告訴人壬○○於匯款後，隨即接
    獲雅虎網站所發之網路賣家帳號遭停用之訊息，始知受騙。
  (三)由詐騙集團成員於同年6月22日某時，在某處上網至奇摩拍
    賣網站上刊載欲販售NIKON D90的數位相機之拍賣資訊，適
    告訴人乙○○見該拍賣資訊後，因欲購買該數位相機，即依
    對方指示於同日12時19分許，以郵局ATM轉帳方式，將13100
    元匯款至前揭被告甲○○開立之兆豐銀行帳戶，嗣告訴人乙○○於匯款後，再以電話與該不詳之成年人聯絡，均藉故推
    辭，始知受騙。
  (四)由詐騙集團成員於同年6月22日某時，在某處上網至奇摩拍
    賣網站上刊載欲販售SONY DSC-T90的數位相機之拍賣資訊，
    適告訴人辛○○見該拍賣資訊後，因欲購買該數位相機，即
    依對方指示於同日15時2分許，以ATM轉帳方式，將9120元匯
    款至前揭被告甲○○開立之彰化銀行帳戶，嗣告訴人辛○○
    於匯款後，即接獲雅虎網站所發之網路賣家帳號遭停用之訊
    息，始知受騙。
  (五)由詐騙集團成員於同年6月21日某時，在某處上網至奇摩拍
    賣網站上刊載欲販售行動電話2支之拍賣資訊，適告訴人丁○○見該拍賣資訊後，因欲購買該行動電話，即依對方指示
    於同日17時38分許，以ATM轉帳方式，將8100元匯款至前揭
    被告甲○○開立之兆豐銀行帳戶，嗣告訴人丁○○於匯款後
    ，再以電話與該不詳之成年人聯絡未果，始知受騙。
  (六)由詐騙集團成員於同年6月22日某時，在某處上網至奇摩拍
    賣網站上刊載欲販售HP2140小筆電之資訊，適告訴人庚○○
    見該拍賣資訊後，因欲購買該HP2140小筆電而上網訂購，並
    依對方指示於同日12時37分許，在臺北市○○○路○段57號
    之彰化銀行總部分行自動提款機，將8000元匯款至前揭被告
    甲○○所開立之兆豐銀行帳戶，嗣告訴人庚○○於匯款後，
    與該不詳之成年人聯絡未果，始知受騙。
    因認被告甲○○涉犯刑法第30條第1項、第339條第1項之幫
    助詐欺取財罪嫌等語。
二、按被告以外之人（包括證人、鑑定人、告訴人、被害人及共
    同被告等）於審判外之陳述雖不符刑事訴訟法第159條之1至
    之4等4條之規定，而經當事人於審判程序同意作為證據，法
    院審酌該言詞陳述或書面陳述作成時之情況，認為適當者，
    亦得為證據；當事人、代理人或辯護人於法院調查證據時，
    知有刑事訴訟法第159條第1項不得為證據之情形，而未於言
    詞辯論終結前聲明異議者，視為有前項之同意，同法第159
    條之5定有明文。查本判決以下所引用審判外之言詞或書面
    陳述，性質上雖屬傳聞證據，惟經本院審理時予以提示並告
    以要旨，並經公訴人、被告及辯護人均未聲明異議，且本院
    審認上開證據作成時之情況，應無違法取證或不當情事，與
    本案待證事實間復具有相當之關聯性，以之作為證據應屬適
    當，依刑事訴訟法第159條之5規定，自有證據能力。
三、按犯罪事實應依證據認定之，無證據不得認定犯罪事實，刑
    事訴訟法第154條第2項定有明文。次按所謂認定犯罪事實之
    證據，係指足以認定被告確有犯罪行為之積極證據而言，該
    項證據自須適合於被告犯罪事實之認定，始得採為斷罪之資
    料；又認定不利於被告之事實，須依積極證據，苟積極證據
    不足為不利於被告事實之認定時，即應為有利於被告之認定
    ，更不必有何有利之證據；事實之認定，應憑證據，如未能
    發現相當確實證據，或證據不足以證明，自不能以推測或擬
    制之方法，以為裁判之基礎，最高法院29年上字第3105號、
    30年上字第816號、40年台上字第86號判例可資參照。且刑
    事訴訟上之證明資料，無論其為直接證據或間接證據，而為
    認定犯罪事實所憑，均須達於通常一般之人均不致有所懷疑
    ，而得確信其為真實之程度，始得據為有罪之認定，若其關
    於被告是否犯罪之證明未能達此程度，而有合理懷疑之存在
    ，致使無從形成有罪之確信，即不得遽為不利被告之認定，
    亦有最高法院76年台上字第4986號判例可循。又檢察官就被
    告犯罪事實，應負舉證責任，並指出證明之方法，刑事訴訟
    法第161條第1項定有明文，因此，檢察官對於起訴之犯罪事
    實，應負提出證據及說服之實質舉證責任。倘其所提出之證
    據，不足為被告有罪之積極證明，或其指出證明之方法，無
    從說服法院以形成被告有罪之心證，基於無罪推定之原則，
    自應為被告無罪判決之諭知，最高法院92年台上字第128號
    判例參照。次按刑法上之幫助犯，係指以幫助之意思，對於
    正犯資以助力，使其犯罪易於達成而言，故幫助犯之成立，
    不僅須有幫助他人犯罪之行為，且須具備明知他人犯罪而予
    以幫助之故意，始稱相當；又刑法並不承認過失幫助之存在
    ，是以從犯之成立，須有幫助之故意，亦即必須認識正犯之
    犯罪行為而予幫助者，始足當之，亦有最高法院86年度台上
    字第4824號、72年度台上字第6553號判決意旨資為參照。
四、公訴人認被告甲○○涉犯刑法第30條第1項、第339條第1項
    之幫助詐欺取財罪嫌，無非係以告訴人戊○○、壬○○、乙○○、辛○○、丁○○、庚○○於警詢中之指訴，及被告所
    申請之上開兆豐銀行、彰化銀行帳戶基本資料、交易明細表
    ，告訴人戊○○、壬○○、乙○○、辛○○、丁○○、庚○○轉帳入被告上開帳戶之匯款單據為據；另指稱被告雖有聽
    力障礙及中度智能障礙，但被告於偵查中對於檢察官詢問問
    題均能理解並為陳述，且由被告於臺灣士林地方法院檢察署
    檢察官偵查中所為「辦門號換現金」之陳述內容，足證被告
    能辨別何者為有利、不利之處，而為陳述，顯非屬無智識之
    能力。再以被告於玉山高中就學3年之歷年成績，被告陳稱
    「英文部分，老師只問我A、B、C……等字母會唸就好，有
    關電腦運用入門老師是考O或X，我就把他背下來；文書處理
    我會，因為我會打電腦，老師會出作業，讓我打，我就一直
    練」等語，亦見被告對於外界事務之知覺、理會及判斷作用
    ，以及其自由決定意思之能力，未見有何喪失或明顯較普通
    人之平均程度不足之情事。再參諸被告於案發前，亦曾在外
    工作之經驗，為被告自承在卷，是被告對於一般社會交易行
    為及與人交流應對，縱或有聽力障礙，尚無明顯困難，難認
    其智力障礙之情形，致對其辨識行為之能力有何欠缺，則對
    於交付帳戶可能遭人不法使用一節，亦應有認識等為其論據
    。
五、惟訊據被告甲○○固坦承於上開帳戶均係由其所申設並交付
    予證人蔡廷偉之事實，惟堅決否認有何幫助詐欺犯行，辯稱
    ：因為證人蔡廷偉（綽號「偉弟」）說有人要轉帳給他，所
    以要向其借帳戶，證人蔡廷偉知道其有2本帳戶，所以要求
    借2本，其於98年5、6月間在臺中市○○路萊爾富便利商店
    門口將伊所申請之上開2個帳戶存摺、提款卡、密碼交給證
    人蔡廷偉，證人蔡廷偉說幾天後就會還，但是等了很久，證
    人蔡廷偉都沒有還；事後其有打幾通簡訊給證人蔡廷偉，但
    是證人蔡廷偉都沒有回覆。其不知道蔡廷偉會拿帳戶給詐欺
    集團使用等語。經查：
  (一)本件被告所申設之上開帳戶，遭詐騙集團於上開時、地向告
    訴人戊○○、壬○○、乙○○、辛○○、丁○○、庚○○等
    人詐騙，告訴人戊○○等人因而受騙分別匯款8000元、1749
    0元、13100元、9120元、8100元、8000元至被告所申設之上
    開2帳戶內等情，固據告訴人戊○○於警詢、偵查中指述（
    見臺灣士林地方法院檢察署98年度偵字第10874號卷第8頁、
    第29頁），被害人壬○○（見臺北市政府警察局松山分局刑
    案偵查卷宗第1至2頁）、乙○○（見臺灣士林地方法院檢察
    署98年度偵字第12473號卷第4至6頁）、辛○○（見臺灣臺
    北地方法院檢察署98年度偵字第24325號卷第22至24頁）、
    丁○○（見臺北市政府警察局中正第二分局刑案偵查卷宗第
    1至2頁）、庚○○（臺灣臺北地方法院檢察署98年度偵字第
    20439號卷第8至9頁）於警詢中指述綦詳（見臺灣板橋地方
    法院偵查卷第7至8頁），並有告訴人戊○○提出之中國信託
    銀行交易明細（見臺灣士林地方法院檢察署98年度偵字第
    10874號卷第14頁）、壬○○所提出之第一銀行未登摺交易
    查詢資料（見臺北市政府警察局松山分局刑案偵查卷宗第10
    頁）、乙○○所提出之郵政存簿儲金簿封面影本及郵政自動
    櫃員機交易明細表（見臺灣士林地方法院檢察署98年度偵字
    第12473號卷第7-8頁）、辛○○提出之郵政自動櫃員機交易
    明細表（見臺灣臺北地方法院檢察署98年度偵字第24325號
    卷第29頁）、丁○○所提出之匯豐銀行轉帳交易明細（見臺
    北市政府警察局中正第二分局刑案偵查卷宗第22頁）、庚○○所提出之彰化銀行自動櫃員機交易明細表（見臺灣臺北地
    方法院檢察署98年度偵字第20439號卷第11頁），及被告所
    有兆豐國際商業銀行豐原分行000-00000000000號帳戶（下
    稱兆豐銀行豐原分行帳戶）之開戶資料、交易明細資料（見
    臺北市政府警察局中正第二分局刑案偵查卷宗第10-15頁）
    、彰化商業銀行豐原分行00000000000000號帳戶（下稱彰化
    銀行豐原分行帳戶）之開戶資料、交易明細資料（見臺北市
    政府警察局松山分局刑案偵查卷宗第11-16頁）在卷可參。
    堪認告訴人戊○○等人確實因遭詐騙而將上開款項分別匯入
    被告申設上開帳戶之事實。又被告自承確有將上開兆豐銀行
    、彰化銀行帳戶存摺、提款卡及密碼交付與證人蔡廷偉之事
    實。是上開2帳戶之存摺、提款卡、密碼確係被告交付人使
    用，該2帳戶亦確係歹徒用以詐騙各該被害人之工具，當無
    疑義。
  (二)又被告堅稱上開兆豐銀行豐原分行帳戶及彰化銀行豐原分行
    帳戶之存摺、提款卡及密碼係借予證人蔡廷偉等情，而證人
    蔡廷偉亦於原審證稱上開帳戶確係經由其交付予他人使用等
    情。證人蔡廷偉證稱：其經由朋友在91年間介紹認識被告；
    98年5、6月間，被告說他沒有錢，其向被告詢問有沒有存摺
    ，其朋友說只要提供存摺借給他用，就可以把錢給被告，所
    以被告將存摺、提款卡及密碼交給其，其再拿給朋友，其朋
    友再拿2000元請其轉交給被告，2個帳戶的代價是2000元；
    該朋友不知姓名，本來不認識，是看到報紙上所登載的廣告
    ，經過聯絡後才認識的，廣告是刊登「借帳戶給現金」；其
    之前有提供案外人周志偉的帳戶給對方；其先到被告家中跟
    被告拿帳戶資料後，到太原火車站附近的全家便利商店前交
    付給對方；該朋友只有說要借帳戶使用，沒有說使用的目的
    ；對方只有說借一下，3個月後就會將帳戶資料交還，對方
    還說每個月會給2000元的代價，其他的沒有講；過了1個月
    後，對方並沒有依約給2000元，所以其打電話去問對方，對
    方都沒有回覆，其有請其他朋友打電話過去詢問，但是電話
    變成空號；其跟被告說對方說會按時給錢，也不會害他，更
    何況被告的存摺裡面並沒有錢；其是在當場將對方所交付的
    2000元給被告；（後改稱）對方有說不要帶不認識的人去，
    所以被告在全家便利商店附近等候，只有其去跟對方接洽，
    其拿到2000元之後就去找被告，被告在全家便利商店附近，
    其就轉手交給被告；事實上是其到被告家中拿帳戶資料後與
    被告一起到太原火車站附近，先讓被告在一旁等候，其自己
    去跟對方接洽；被告於98年間在交付帳戶資料給其之前說當
    時找不到工作；其發現對方沒有將隔月的2000元交給其的時
    候，並未報警也未告訴被告；過了一個月後，對方沒有依約
    再給付2000元，其有打簡訊去問對方，對方都沒有回覆，其
    再請朋友打過去詢問，但是對方電話變成空號；本件案發後
    在某釣蝦場遇到被告，聽被告談起被警察約談的事，嚇了一
    跳云云（原審卷第135至137頁）。
  (三)揆諸證人蔡廷偉所述，無非以係其向被告蒐集帳戶交付予閱
    報廣告得知「借帳戶給現金」之人3個月，並交付2000元代
    價予被告，且被告每月猶可再取得2000元，且此等以交付帳
    戶資料並以取得對價之方式係被告所明知。然以證人蔡廷偉
    對於取得帳戶資料之過程，原證稱係其前往被告住處拿取存
    摺資料後，前往太原火車站給對方，惟待原審詰諸如何交付
    2000元予被告時，見證稱係當場交付予被告，復改證稱係其
    前往被告住處拿取存摺資料後，其再與被告一起前往太原火
    車站，但又稱因為對方怕不認識的人在場所以讓被告在附近
    等候云云。就交付帳戶過程述前後不一，已非無疑。再者，
    證人蔡廷偉所陳其交付被告之2個帳戶與其友人，惟該友人
    不詳其姓名，且係經由閱報得知刊登「借帳戶給現金」之廣
    告而認識，顯見其所謂之友人者，不外乎為詐騙集團外圍或
    其成員而職司收購人頭帳戶之徒，應係作價收購人頭帳戶業
    者，與此等接觸者，亦無非夙債窘迫、生活無著而出售帳戶
    之人，雙方會有所接觸者，殊非故舊情誼，而當係交易算計
    ，則證人蔡廷偉為該「借帳戶給現金」之友人介紹蒐集並交
    付被告申設之2個帳戶資料，自己並無任何獲利，亦與常情
    有悖。此外，證人蔡廷偉另證稱對方有說不要帶不認識的人
    去，所以被告在全家便利商店附近等候，只有其去跟對方接
    洽，其拿到2000元之後就去找被告，被告在全家便利商店附
    近，其就轉手交給被告云云，依其所述，則被告並未與該「
    借帳戶給現金」之友人接觸，如此被告如何取得後續每月之
    2000元代價，且倘真向被告表示每月有2000元之代價，則於
    對方未如期給付第2個月之代價，復得知對方不知去向時，
    證人蔡廷偉理應即刻告知被告無法連繫對方之情事，以免遭
    被告向其追討第2、3月之代價，然而證人蔡廷偉卻未通知被
    告此情事，亦未與被告聯絡，足徵證人蔡廷偉所述2000元代
    價一事，當與事實有違。是證人蔡廷偉上開證述，就有關被
    告帳戶透過其交付他人一節，固與被告所述相符，應堪採信
    。然就有關被告取得對價2000元及與蒐集帳戶者接洽過程，
    均為被告所否認，且證人蔡廷偉係為登報紙廣告「借帳戶給
    現金」之人蒐羅帳戶，已有犯罪嫌疑，所為證述內容對於
    本件重要事項尚有上開可疑之處，未足遽以其證述認被告確
    係出售帳戶，而有幫助詐欺之故意。
  (四)又被告於偵查中即提供「偉弟」之人相關資料以利調查，該
    「偉弟」即證人蔡廷偉於審理中亦經辦護人聲請傳訊後到庭
    結證確有經手被告上開2帳戶交付他人事宜，雖證人蔡廷偉
    於原審為不利被告之證述，已如前述。然以一般出售帳戶幫
    助詐欺集團使用者，多係經由來路不明、無法追查之報紙分
    類廣告、網路訊息得知出售管道，出售帳戶者對其上游蒐購
    者真實姓名資料，多無所悉，此亦係使用人頭帳戶詐騙犯罪
    意在隱匿詐騙者真實身分所必然。被告猶能陳報收取其帳戶
    之人即證人蔡廷偉以利調查，顯見其主觀上認知顯與一般提
    供人頭帳戶詐騙之情形迥異，益徵被告於交付帳戶之初確不
    知該帳戶係提供與詐騙者使用。且被告於本件案發後確有以
    其所使用之門號0000000000號行動電話傳簡訊予證人蔡廷偉
    所使用之門號0000000000號行動電話等情，有威寶電信股份
    有限公司電信使用者資料查詢結果、中華電信股份有限公司
    通聯資料在卷可證（見原審卷第23至83頁），足證被告所為
    於本案後有以簡訊要求證人蔡廷偉返還上開帳戶資料之辯解
    ，亦非無稽。
  (五)復次，被告係重度身心障礙，障礙類別為多重障等情，有其
    中華民國身心障礙手冊影本1份在卷可參。復於偵查中檢察
    官命其朗讀新聞報導內容，猶因被告係聽障人士，無法聽懂
    其所唸內容，且被告亦有無法辨識字體之情形（見臺灣臺中
    地方法院檢察署98年度偵字第21318號卷第16、17頁）；且
    被告就學時為特殊教育生，但當時所就讀之玉山高中未設置
    特殊教育班，所以安排被告進入普通班級就讀，但各科老師
    均知道被告為殘障生，聽力非常不好，口說也有問題，如要
    溝通大部分是透過書寫，被告的考卷也與一般生的考卷不同
    ，都是各科老師另外出題，考題程度大多是國小程度，老師
    會出很簡單的題目，例如可能只要會寫ABC．．．．老師就
    會讓他過關，甚至會給很高的分數，但不代表被告實際考試
    的分數等語，有臺灣臺中地方法院檢察署辦案公務電話紀錄
    表在卷可參（見臺灣臺中地方法院檢察署98年度偵字第2138
    1號卷第29頁）。而被告復於原審經法院函請行政院衛生署
    草屯療養院鑑定結果認為：依李員（即被告）個人生活史及
    病史、家屬的陳述過去史、身體檢查及神經學檢查、本院認
    為李員智商屬邊緣性程度（略高於輕度智能不足），操作智
    商遠高於語文智商，顯受重聽影響學習結果，另從其在學校
    社交孤立，畢業後僅短暫就業即依賴在家，社會經驗及認識
    有限．．．．等語，有該療養院99年6月14日草療精字第386
    9號函暨所附精神鑑定報告書1份在卷可參（見原審卷第115
    至117頁）。顯見確因被告因生理障礙，至受限於有限之學
    習及社會經驗，未能確知現今詐欺集團蒐集人頭帳戶詐騙之
    情事，且其交付帳戶資料更係認識之友人即證人蔡廷偉，彼
    此非無一定之關係，其未能預見交付與證人蔡廷偉之上開將
    遭詐欺集團成員用以犯罪一節，尚非無稽。
六(一)綜上，公訴人所提證據，不足為被告確係基於幫助詐欺之犯
    意而提供其兆豐銀行、彰化銀行存摺、提款卡及密碼予他人
    ，所指出證明之方法，亦無從說服本院形成被告有罪之心證
    ，此外查無其他積極事證足認被告有何幫助詐欺取財之犯行
    ，不能證明被告犯罪，參以首開規定，原審諭知被告無罪之
    判決，於法本無違誤。至檢察官提起上訴略稱被告原於警詢
    時稱其並未申辦兆豐銀行帳戶僅有將身分證交付蔡廷偉云云
    ，嗣於偵查辯稱因證人蔡廷偉借用而交付上開帳戶資料云云
    ，復於原審辯稱因證人即友人蔡廷偉借用而交付上開帳戶資
    料，不知證人蔡廷偉係交付詐騙集團成員用以換取現金之事
    云云，認其前後之答覆與一般說謊之人的反應完全一致，且
    就回答之內容觀之，已明顯可知前後矛盾，且證人蔡廷偉與
    被告為朋友關係，雙方並無仇怨，實無設詞誣陷被告之理，
    渠之證言應堪採信，且被告為74年7月8日出生之成年人，具
    有相當之社會經驗，且被告對於如何交付存摺資料予證人蔡
    廷偉，於本件案發遭警方約談後發簡訊予證人蔡廷偉要求返
    還存摺資料等經過，及其於警詢、偵查、法院審理時對於所
    受詢問事項均能清楚回答，並表示其意見，顯見被告於行為
    時雖因心智缺陷致其辯識行為違法或依其辯識而行為之能力
    有顯著降低之情況，但尚未達「不能」辨識其行為違法或「
    不能」依其辯識而行為之能力之程度。而坊間新聞媒體，對
    於不肖犯罪集團，經常利用大量取得之金融帳戶，作為詐欺
    取財匯款之工具，多所報導，被告對此應知之甚詳云云。惟
    被告因身心缺陷至使囿於有限之學經歷，對於知悉或預見交
    付戶資料與證人蔡廷偉會遭詐騙集團使用一節，尚有合理懷
    疑存在，尚難以一般經驗法則與社會常理衡量於聽力障礙、
    中度智能障礙之殘障被告。且原審亦非依刑法第19條規定以
    行為時因精神障礙或其他心智缺陷，致不能辨識其行為違法
    或欠缺依其辨識而行為之能力判處被告無罪，本案業經原審
    就採證法則，詳細說明其認定被告無罪之論據，上訴意旨仍
    執前詞，指摘原判決認定事實適用法律不當，並無理由，應
    予駁回。
  (二)又檢察官雖認被告固有聽力障礙及智能方面較一般人為低，
    然於偵查中得經由輔佐人、法警以慢速口述闡明，並佐以書
    寫方式傕認被告瞭解問題後，被告均能理解並陳述，並被告
    於臺灣士林地方法院檢察署偵查中有關其涉嫌辦門號換現金
    一案之陳述內容互核迥異，顯能辨別何者有利、不利而為陳
    述，顯非無智識之能力，且其受有一般玉山高中畢業程度，
    經檢察官函詢被告歷年成績後，質諸被告為何玉山高中的成
    績中，有些科目成績都在80分以上，甚至還有90分以上，被
    告辯以英文部分，老師只問A、B、C等字母會唸就好，有關
    電腦運用入門老師是考O或X，其就把他背下來；文書處理其
    會，因為會打電腦，老師會出作業，讓其打，其就一直練等
    語在卷，亦見被告對於外界事務之知覺、理會及判斷作用，
    以及其自由決定意思之能力，未見有何喪失或明顯較普通人
    之平均程度不足之情事，又參諸被告於案發前，亦曾在外工
    作之經驗，為被告自承在卷，是被告對於一般社會交易行為
    及與人交流應對，縱或有聽力障礙，尚無明顯困難，難認其
    智力障礙之情形，致對其辨識行為之能力有何欠缺云云。然
    查：上開行政院衛生署草屯療養院上開鑑定報告雖認以被告
    發展成長史呈現邊緣性智能及重聽，極有限的學習及社會經
    驗，無合併精神病症等認為被告在犯罪行為時，因心智缺陷
    「欠缺」辯識其行為違法或「欠缺」依其辯識而行為之能力
    等語，有上開鑑定書在卷可參。而原審判決並附此敘明認被
    告對於如何交付存摺資料予證人蔡廷偉，於本件案發遭警方
    約談後發簡訊予證人蔡廷偉要求返還存摺資料等經過，及其
    於警詢、偵查、原審中對於所受詢問事項尚能清楚回答並表
    示其意見，且一再答辯證人蔡廷偉告訴不會害其等語，就被
    訴事實亦能申辯否認犯罪，認被告於行為時雖因心智缺陷致
    其辯識而行為之能力有顯著降低之情況。惟原審判決及本院
    均係認定被告並交付帳戶資料並無幫助詐欺之故意，即認被
    告行欠缺構成要件故意而判處被告無罪，即無庸再就被告行
    為有責性部分判斷，原審此部分之理由尚屬贅載，然尚不影
    響判決之結果，併此敘明。
據上論斷，應依刑事訴訟法第368條，判決如主文。
本案經檢察官己○○到庭執行職務。
中    華    民    國    99    年    11    月    9     日
          刑事第十庭      審判長法  官  江  錫  麟
                                法  官  周  瑞  芬
                                法  官  陳      葳
以上正本證明與原本無異。
不得上訴。
                                書記官  王  朔  姿
中    華    民    國    99    年    11    月    9     日

司法院資訊處製作；財團法人民間司法改革基金會備份。
